【裁判字號】    96,訴,1058
【裁判日期】    970509
【裁判案由】    確認抵押債權不存在
【裁判全文】
臺灣士林地方法院民事判決              96年度訴字第1058號
原      告  戊○○
            甲○○
共      同
訴訟代理人  張譽尹律師
            張兆恬律師
            林永頌律師
上  一  人
複  代理人  黃聖棻律師
被      告  己○○
                        樓之1.
                      （現羈押於中國廈門第一看守所)
訴訟代理人  丁○○○
被      告  乙○○
上列當事人間確認抵押債權不存在事件，本院於民國97年4 月25
日言詞辯論終結，判決如下：
    主  文
確認原告戊○○所有於坐落臺北市○○區○○段七小段四一六地
號土地所有權權利範圍五十六分之十八所設定地上權（土地登記
謄本登記次序0000-000）、以及原告甲○○所有於坐落臺北市○○區○○段七小段四一六地號土地所有權權利範圍二十八分之三
所設定地上權（土地登記謄本登記次序0000-000），於民國八十
五年十一月十三日設定登記以被告己○○為權利人、被告乙○○
為債務人、權利存續期間自民國八十五年十一月七日至民國九十
年十一月六日止、最高限額新臺幣陸拾萬元之抵押權所擔保之債
權不存在。
被告己○○應將前項抵押權設定登記予以塗銷。
訴訟費用新臺幣陸仟伍佰元由被告負擔。
    事  實  及  理  由
一、本件被告己○○經合法通知，未於言詞辯論期日到場，被告
    乙○○經合法通知，未於最後言詞辯論期間到場，均核無民
    事訴訟法第386 條所列各款情形，爰依原告之聲請，由其一
    造辯論而為判決。
二、原告起訴主張：原告戊○○係向訴外人陳鴻亮購得坐落臺北
    市○○區○○段七小段416 地號土地（下稱為系爭土地）之
    土地登記謄本登記次序0000-000之地上權（下稱為系爭地上
    權之一），並於96年7 月30日辦理地上權移轉登記；而原告
    甲○○係向訴外人羅秋梅購得系爭土地之土地謄本登記次序
    0000-000之地上權（下稱為系爭地上權之二），並於96 年8
    月17日辦理地上權登記。又系爭地上權之一、之二，已於85
    年11月13日經設定登記以權利人為被告己○○，債務人為被
    告乙○○，權利價值最高限額新臺幣（下同）60萬元，存續
    期間自85年11月7 日至90年11月6 日，權利範圍3/14之最高
    限額抵押權（下稱為系爭抵押權）。然系爭抵押權之設定，
    係因被告乙○○與訴外人即被告己○○之母丁○○○於85年
    11月7 日就系爭地上權之一、之二訂立地上權買賣契約，約
    定由被告乙○○以價金60萬元將上開地上權出售予丁○○○
    ，而丁○○○為確保被告乙○○依約履行地移轉登記之義務
    ，乃由被告乙○○約定將系爭地上權之一、之二設定系爭抵
    押權予丁○○○之子即被告己○○。是被告乙○○與己○○
    之間實無任何債權債務關係存在。且被告乙○○早於87年間
    即系爭地上權之一、之二移轉登記予丁○○○，嗣更由丁○○○轉售他人。則系爭抵押權設定之目的亦已因被告乙○○
    履行買賣契約移轉登記義務完畢而不存在。系爭抵押權所擔
    保之債權既不存在，系爭抵押權自已違反成立上之從屬性，
    亦應不存在。又系爭土地近期將整併開發，原告投資購得系
    爭地上權之一之二，將因系爭抵押權之設定導致交易價格降
    低，轉手困難，更可能遭第三人信賴登記外觀而善意受讓取
    得後實行系爭抵押權；是原告確有提起本件確認之訴，請求
    確認系爭抵押權所擔保債權不存在之利益。再按，所有人對
    於無權占有或侵奪其所有物者，得請求返還之；對於妨害其
    所有權者，得請求除去之；有妨害其所有權之虞者，得請求
    防止之，民法第767 條定有明文。而民法物權編修正草案第
    767 條已新增第2 項：「前項規定，於所有權以外之物權，
    準用之」；且學者通說亦認排除他人侵權之權利，不僅所有
    權有之，即所有權以外之其物權，亦常具有排他作用。是現
    行法雖無明文地上權得準用民法第767 條之規定，原告仍得
    類推適用民法第767 條之規定，請求被告己○○塗銷系爭地
    上權之一、之二所設定系爭抵押權等語；並聲明：（一）確
    認被告己○○與被告乙○○間所設定系爭抵押權所擔保之債
    權不存在。（二）被告己○○應將系爭抵押權設定登記予以
    塗銷。
三、被告乙○○則以：系爭地上權之一、之二係被告乙○○出售
    予被告己○○之母丁○○○，並於辦理移轉登記前，設定系
    爭抵押權以保障其受移轉之權利；嗣系爭地上權之一、之二
    均已辦理過戶完畢，應已無受擔保之標的。爰認諾原告之請
    求等語。
四、經查，原告戊○○係於96年7 月30日受讓登記為系爭土地之
    土地登記謄本登記次序0000-000即系爭地上權之一之權利人
    ，其設定義務人為祭祀公業王合和，設定權利範圍為18/56
    ，存續期間為不定期限。原告甲○○則係於96年8 月17日登
    記受讓系爭土地登記謄本登記次序0000-000即系爭地上權之
    二之權利人，其設定義務人為祭祀公業王合和，設定權利範
    圍為3/28，存續期間為不定期限。而系爭地上權之一及之二
    ，確設定有於85年11月13日登記，權利人為被告己○○，債
    務人為被告乙○○，權利價值最高限額60萬元，存續期間自
    85年11月7 日至90年11月6 日，設定權利範圍3/14之系爭抵
    押權各節，有系爭土地登記謄本、異動索引等件為證，應與
    事實相符。次查，原告主張：被告乙○○前曾將系爭地上權
    之一及之二出售予訴外人丙○○○，並已收受買賣價金60萬
    元，其時因尚未辦理地上權移轉登記，乃由被告乙○○於系
    爭地上權之一及之二設定系爭抵押權，以擔保被告乙○○如
    未依約辦理地上權移轉登記義務，即需返還60萬元予丁○○○之債權債務；嗣被告乙○○已於87年間將系爭地上權之一
    及之二移轉登記予訴外人丙○○○，陳月王理復將系爭地上
    權之一及之二再轉售他人，是系爭抵押權所擔保之目的已不
    存在；且系爭抵押權之債務人即被告乙○○與權利人即被告
    己○○間，確從未發生任何債權債務關係等情，已經被告乙○○自承屬實（見本院96年11月20日言詞辯論筆錄），復有
    被告己○○之訴訟代理人即其母丁○○○簽署出具之證明書
    乙紙存卷為憑，核屬相符。被告己○○則未於言詞辯論期日
    到場，亦未提出書狀作何聲明或陳述。自堪認原告之主張為
    真實。查系爭抵押權所擔保之債權迄其存續期間屆至即90年
    11月6 日止，既從未發生，其設定擔保之目的復不存在；則
    原告訴請確認系爭抵押權所擔保債權不存在，自屬有據。
五、再按，抵押權為擔保物權，具有從屬性，倘無所擔保之債權
    存在，抵押權即無由成立，自應許抵押人請求塗銷該抵押權
    之設定登記。且系爭抵押權設定登記，確已妨害系爭地上權
    之一、之二之權利圓滿行使，亦無可疑。又按，所有人對於
    無權占有或侵奪其所有物者，得請求返還之；對於妨害其所
    有權者，得請求除去之；有妨害其所有權之虞者，得請求防
    止之，民法第767 條定有明文。而上開規定於地上權固無準
    用之明文；惟排除他人侵害之權利，不僅所有權有之，即所
    有權以外之其他物權，應具排他之作用；復參諸民法物權編
    修正草案第767 條亦新增第2 項：「前項規定，於所有權以
    外之物權準用之」之規定。則原告主張為地上權人，而得類
    推適用民法第767 條之規定，請求被告己○○將設定於系爭
    地上權之一、之二之系爭抵押權設定登記塗銷，於法應無不
    合。
六、從而，原告戊○○、甲○○訴請確認被告乙○○、己○○就
    渠等分別所有之系爭地上權之一、之二所設定系爭抵押權所
    擔保之債權不存在，並類推民法第767 條之規定，訴請被告
    己○○塗銷系爭抵押權設定登記，為有理由，應予准許。併
    依職權確定本件訴訟費用為6,500 元，應由被告負擔。
七、據上論結，原告之訴為有理由，依民事訴訟法第385條第1項
    前段、第78條、第85條第1 項前段、第87條判決如主文。
中    華    民    國    97    年    5     月    9     日
                  民事第二庭  法  官  李瑜娟
以上正本證明與原本無異。
如對本判決上訴，應於判決送達後20日內向本院提出上訴狀。
中    華    民    國    97    年    5     月    15    日
                              書記官  李秀蘊


司法院資訊處製作；財團法人民間司法改革基金會備份。
